【裁判字號】    90,上易,703
【裁判日期】    891229
【裁判案由】    重利
【裁判全文】
臺灣高等法院刑事判決                              九十年度上易字第七三號
    上  訴  人  臺灣臺北地方法院檢察署檢察官
    被      告  甲○○
    選任辯護人  陳佳瑤
                張修誠
右上訴人因被告重利案件，不服臺灣臺北地方法院八十九年度易字第一０四號，中華
民國八十九年十二月二十九日第一審判決（起訴案號：臺灣臺北地方法院檢察署八十
八年度偵字第九七二三號），提起上訴，本院判決如左：
    主      文
上訴駁回。
    理      由
一、本件公訴意旨略以：被告甲○○與閻孟南（原審通緝中）及自稱「陳宏明」之不
    詳年籍者，基於共同之犯意聯絡，共同經營地下錢莊，招攬急需借款之人，並以
    門號0000000000號之行動電話作為聯絡貸款之工具，遇有人借款時，由閻孟南或
    被告甲○○出面交付借款或收取質押物、利息及本金，且要求借款人簽發本票及
    提供身分證件交予渠等留存擔保，並以此方式供急迫、輕率或無經驗之不特定多
    數人借款，而取得與原本顯不相當之利息，嗣於八十七年底，渠等將新臺幣（下
    同）五萬元貸予需款急迫之乙○○，約定利息為每十日一萬二千五百元，換算年
    息高達百分之九百，且於交付借款時，要求乙○○簽發本票，並提供身分證等物
    質押，迨八十八年四月十六日九時十五分，被告甲○○前往臺北市○○○路、延
    吉街口，向乙○○收取六萬二千五百元之利息時，為警當場查獲，並扣得面額十
    萬元之本票、乙○○之身分證各一張及所收取之款項六萬二千五百元，因認被告
    涉有刑法第二百四十四條重利罪嫌。
二、本案經本院審理結果，認第一審判決對被告為無罪之諭知，核無不當，應予維持
    ，並引用第一審判決書記載之證據及理由（如附件）。
三、檢察官上訴意旨雖以：被告係於八十八年四月十六日九時十五分許，前往臺北市
    ○○○路、延吉街口，向乙○○收取六萬二千五百元利息時，為警當場查獲，業
    據告訴人乙○○於警訊時指訴綦詳，並有上開收取之款項扣案可資佐證，是被告
    於查獲當時，應非僅止於其所辯稱攜帶身分證核對身分後，將乙○○帶至「浪漫
    一生」西餐廳繳交利息而已，否則，當不須連同本票一併攜帶，是其所辯並未參
    與乙節，顯係事後卸責之詞，不足採信。再者，縱本件債務清償之原因非一，然
    以被告甲○○攜帶告訴人之身分證及本票，向告訴人收取款項乙節，尚不能僅憑
    被告翻異前詞，辯稱不知重利之情事，即認無合理懷疑足認被告甲○○對重利之
    構成要件事實未有所認識，是仍有傳訊陳宏明到庭訊問之必要，或待同案被告閻
    孟南到案陳述，始得為加以判斷云云。
四、惟按刑法第三百四十四條重利罪之成立，係以乘他人急迫、輕率或無經驗，貸以
    金錢或其他物品，而取得與原本顯不相當之重利為要件，而此犯罪事實之有無，
    應依足以證明被告確有該行為之積極證據認定之。經查，乙○○係於八十七年底
    向綽號「小陳」之閻孟南借款五萬元，每十日計息一次，每次利息一萬二千五百
    元，均由閻孟南親自收取或要求以匯款方式繳納利息，渠並不認識被告，業據證
    人乙○○於警訊中證述明確，已難認被告除為警查獲之前，曾有參與借款予乙○
    ○或收取重利之行為；次查，依諸卷附警訊筆錄，本件係乙○○因不堪受重利之
    苦，乃於八十八年四月八日向警察機關報案，嗣因接獲通知，要求於八十八年四
    月十六日晚間交付利息，始再報警查獲，雖被告持有由閻孟南所交付本票半紙及
    乙○○國民身分證前往取款，然依卷附偵審中調查所得證據，均不足以證明被告
    明知欲其向乙○○收取之款項，乃閻孟南乘他人急迫、輕率或無經驗，貸以金錢
    或其他物品而孳生之利息，則公訴人認被告係與閻孟南共同實施重利行為，自屬
    出於臆測；末查，公訴人於起訴書內，業已載明「陳宏明」為年籍不詳之人，復
    於上訴書內指稱應有傳喚陳宏明到庭之必要，要屬無稽，而被告既僅參與八十八
    年十二月十六日收取利息之行為，然於被告抵達約定處所之前，乙○○早已向警
    察機關報案，被告自始即無法達成其收取重利之目的，且刑法第三百四十四條並
    無處罰未遂犯之規定，從而被告重利行為，自屬不能證明，原審未俟閻孟南到案
    ，即為被告無罪之諭知，經核亦無不合。綜上，本件公訴人執右揭理由提起上訴
    ，為無理由，應予駁回。
據上論斷，應依刑事訴訟法第三百七十三條、第三百六十八條判決如主文。
本案經檢察官呂光華到庭執行職務
中    華    民    國       九十       年      五      月       四       日
                            臺灣高等法院刑事第二十五庭
                                審判長法  官  許  國  宏
                                      法  官  洪  光  燦
                                      法  官  林  勤  純
右正本證明與原本無異
本判決不得上訴
                                      書記官  葉  瑩  庭
中    華    民    國       九十       年      五      月       四       日
附件：
臺灣臺北地方法院刑事判決                          八十九年度易字第一四號
    公  訴  人  臺灣臺北地方法院檢察署檢察官
    被      告  甲○○  男三十三歲（民國○○○年○月○○日生）
                        住台北縣土城市○○街四十八巷十號三樓
                        身分證統一編號：Ｑ一二三一一六五一號
    選任辯護人  陳佳瑤  律師
                陳凱平  律師
右列被告因重利案件，經檢察官提起公訴（八十八年度偵字第九七二三號），本院判
決如左：
    主      文
甲○○無罪。
    理      由
一、公訴意旨略以：如附件（同案之被告閻孟南通緝中，俟緝獲後另結）。
二、按犯罪事實應依證據認定之，無證據不得推定其犯罪事實，刑事訴訟法第一百五
    十四條定有明文。又所謂認定犯罪事實之證據，係指足以認定被告確有犯罪行為
    之積極證據而言，如未發現相當證據，或證據不足以證明，自不能以推測或擬制
    之方法，以為裁判基礎，最高法院四十年台上字第八六號著有判例可稽。又「無
    辜之推定」乃刑事司法程序上之基本原則，此種原則表現在刑事案件中，只是另
    一種形式表示負擔之法則。易言之，刑事案件之追訴，必須提出證據（舉證負擔
    ），並需說服至無合理懷疑之地步（證明負擔），始能謂被告有罪。又此處所謂
    「合理的懷疑」是指在一切證據經過全部的比較或考慮後，審理事實的法官本於
    道義良知，對於該項證據有可以說出理由來的懷疑，此時對於追訴之事實，便不
    能信以為真，便應對被告作出無罪之判決。又該項無「合理懷疑」（證明之負擔
    ）應到達何種程度，一般原則上應依民事訴訟與刑事訴訟的分別，而有不同之要
    求，以淺顯易懂之概念而言，前者（民事訴訟）乃錢債細故，後者（刑事訴訟）
    係人命關天。對於刑事案件之被告，用有罪之判決剝奪其生命、自由和名譽等法
    益，顯應需要更為嚴謹之法則，甚至罪刑越重者，應該要求說服（無合理懷疑）
    之程度也越高。在許多民事案件之判例上，除了證據優勢（ＰＲＥＰＯＮＤＥＲ
    ＡＮＣＥ）法則以外，還要有更進而有明白、強而有力、足使人信服之證據，刑
    事上應比前開要求更高，始得對被告為有罪之判決。最高法院八十八年台上字第
    九五四號判決亦認「認定犯罪事實所憑之證據，雖不以直接證據為限，間接證據
    亦包括在內，然而無論直接證據或間接證據，其為訴訟上之證明，須於通常一般
    人均不致有所懷疑，而得確信為真實之程度者，始得據為有罪之認定，倘其證明
    尚未到達此一程度，而有合理之懷疑存在時，即難遽採為不利被告之認定」，即
    採此一見解。
三、公訴人認被告甲○○犯有刑法第三百四十四條第一項重利之罪嫌，無非係以告訴
    人乙○○之指訴，及贓物認領保管單、本票半張（公訴人誤載為一張）等為其主
    要論據，訊之被告甲○○則堅詞否認有何共同重利之犯行，辯稱：伊僅受「陳宏
    明」之委託，攜帶告訴人乙○○之身分證，藉以認人，將乙○○帶往臺北市○○
    ○路「浪漫一生」西餐廳，並不知道本票及重利之事實等語。惟查，刑法之重利
    罪，係以乘他人急迫、輕率或無經驗貸以金錢或其他物品，而取得與原本顯不相
    當之重利為構成要件，公訴人既認被告甲○○與本案另一被告閻孟南有犯意之聯
    絡及行為之分擔，即應有積極之證據證明被告甲○○亦對重利之構成要件有所認
    識，然而，據被告甲○○在警訊及偵查中之供述，僅足證明「被告甲○○受陳宏
    明之委託，持乙○○身分證及本票半紙，至臺北市○○○路、延吉街口向乙○○
    收款」之事實，雖被告甲○○於本院審理時翻異前詞，辯稱伊對本票及收款等情
    不知情，不足採信，然而，僅憑被告甲○○於警訊及偵查中之供述，伊僅知曉要
    向告訴人乙○○收款並返還本票，該項債務清償之原因非一，或為買賣價款之清
    償，或為借款之返還，或為委任事務報酬之給付，皆有可能，何能推認被告甲○
    ○前往收款之行為，係認知悉被告閻孟南（或案外人陳宏明）與告訴人乙○○間
    有何收取與原本不相當利息之約定？再者，本院多次傳拘證人乙○○，乙○○皆
    不到庭，然據其於警訊中之指訴表示，伊不認識甲○○，伊是要還錢給綽號「小
    陳」之閻孟南等語（見偵卷第一０頁背面），而證人邱德鴻亦於本院審理時證稱
    ：伊向閻孟南借五萬元，利息很高，但不認識甲○○等語（見本院八十九年四月
    十八日訊問筆錄），雖被告甲○○有擔任向乙○○收款之行為，然亦有可能是被
    告閻孟南（或案外人陳宏明）所利用無故意之工具，該項可能，即足以作為本院
    對被告甲○○無罪之合理懷疑，此外，本院復查無其他積極證據證明被告有何公
    訴人所指訴之共同重利犯行，因不能證明被告犯罪，揆諸前開說明，自應為被告
    無罪之諭知。
據上論結，應依刑事訴訟法第三百零一條第一項，判決如主文。
本案經檢察官莊俊仁到庭執行職務。
中    華    民    國      八  十  九    年    十二      月  二十九    日
                                        臺灣臺北地方法院刑事第七庭
                                          法  官  趙  子  榮
右正本證明與原本無異。
如不服本判決，應於判決送達後十日內向本院提出上訴狀 (應附繕本) ，上訴於
臺灣高等法院。
                                          書記官  官  碧  玲
中      華      民      國      九十      年    一      月    二      日


司法院資訊處製作；財團法人民間司法改革基金會備份。
